臺灣臺北地方法院民事判決           100年度重勞訴字第14號
原      告  駱瑞蓉
訴訟代理人  陳明良律師
被      告  匯豐（臺灣）商業銀行股份有限公司
法定代理人  柯勝民
訴訟代理人  賴盛星律師
上列當事人間確認僱傭關係存在等事件，本院於中華民國100 年
10月19日言詞辯論終結，判決如下：
    主  文
原告之訴及假執行之聲請均駁回。
訴訟費用由原告負擔。
    事實及理由
甲、程序方面：
一、按確認法律關係之訴，非原告有即受確認判決之法律上利益
    者，不得提起之，民事訴訟法第247 條第1 項前段定有明文
    。所謂即受確認判決之法律上利益，係指因法律關係之存在
    與否不明確，致原告主觀上認為其在法律上之地位有不安之
    狀態存在，且此種不安之狀態，能以確認判決將之除去者而
    言，最高法院52年臺上字第1240號判例足資參照。查本件原
    告主張兩造間僱傭關係存在，然為被告所否認，堪認兩造間
    僱傭關係存否並不明確，致原告在私法上之地位有受侵害之
    不安狀態存在，且此不安狀態得以確認判決除去之，故原告
    起訴請求確認僱傭關係存在，有即受確認判決之法律上利益
    ，合先敘明。
二、次按當事人喪失訴訟能力或法定代理人死亡或其代理權消滅
    者，訴訟程序在有法定代理人或取得訴訟能力之本人，承受
    其訴訟以前當然停止；第168 條至第172 條及前條所定之承
    受訴訟人，於得為承受時，應即為承受之聲明；聲明承受訴
    訟，應提出書狀於受訴法院，由法院送達於他造，民事訴訟
    法第170 條、第175 條第1 項、第176 條分別定有明文。本
    件被告之法定代理人於訴訟中變更為柯勝民，有經濟部函文
    及公司變更登記事項表在卷可參（見本院卷第129 至132 頁
    ），並經其具狀聲明承受訴訟（見本院卷第128 頁），核無
    不合，應予准許。
乙、實體方面：
一、原告主張：
  (一)伊於民國82年6 月間受僱於訴外人中華商業銀行股份有限公
    司（下稱中華商業銀行），中華商業銀行嗣於97年3 月29日
    與被告合併，伊由被告繼續僱用，後於99年8 月間任職被告
    總行營運管理處資訊採購部，擔任資訊採購經辦工作。兩造
    約定伊年薪以14個月計算，即除每月薪資新臺幣（下同）81
    ,900元外，被告另於每年12月25日給付2 個月薪資163,800
    元。詎被告竟於99年8 月5 日以伊有逕自收取不當贈品及違
    反公司資訊保護政策等情事為由，片面終止兩造間勞動契約
    （下稱系爭勞動契約）。然伊從未接受廠商葛氏兄弟企業有
    限公司（下稱葛氏公司）之餽贈，此因伊揭發被告公司資訊
    設備使用部門未依被告公司規定，擅自向IBM 下游廠商葛氏
    公司採購，價格遠超過市場行情，葛氏公司因此遭被告撤換
    ，心有未甘，竟以此不實事項向原告公司舉報伊收受餽贈。
    實則，伊並未收取葛氏公司提供之筆記型電腦，乃透過友人
    劉碧霞收受後，捐贈予臺大醫院心臟病兒童基金會。再者，
    伊於99年8 月4 日寄發予被告公司主管及同事電子郵件中附
    加之採購價格，只要是被告公司員工可均查知，非屬機密。
    綜上，伊並無被告所指前揭違反勞動契約情節重大之事由，
    被告以前揭2 事終止系爭勞動契約，於法無據，系爭勞動契
    約仍有效存在。伊遂向臺北市政府勞工局申訴，請求被告回
    復工作及薪資，但遭被告拒絕，被告既已拒絕受領伊所提出
    之勞務給付，顯屬受領勞務遲延，依法應給付薪資予原告。
    被告僅給付薪資至99年8 月4 日，是迄至100 年1 月30日止
    被告共積欠薪資644,632元【計算式：99年8 月份薪資：81,
    900 元×27/31 ＋99年9 月1 日起至100 年1 月30日止薪資
    ：81,900元×5 ＋99年12月25日應給付之2 個月薪資：81,9
    00×2 ＝644,632 】。又伊依法得預為請求100 年2 月1 日
    起之薪資，爰依系爭勞動契約之法律關係提起本訴等語。並
    聲明：(一)確認兩造間僱傭關係存在；(二)被告應給付原告644,
    632 元及自起訴狀繕本送達翌日起至清償日止，按週年利率
    5 ％計算之利息；(三)被告應自100 年2 月1 日起至原告復職
    日即被告受領原告勞務給付日之前1 日止，按月於每月25日
    給付原告當月份薪資81,900元，及於每年12月25日另給付16
    3,800 元，並各自上開應給付日之翌日即每月26日起至清償
    日止，按週年利率5 ％計算之利息；(四)願供擔保，請准宣告
    假執行。
二、被告則以：依被告公司之「行為守則」第6 條Rule 4、第7
    條Rule 5及「網路及電子郵件使用規範」第3 條之規定，被
    告公司員工不得向交易廠商收取不當贈品及違反公司資訊保
    護政策，若違反前開規定者，被告得依員工手冊第8 章8.1.
    3 條之規定，不經預告即終止契約。惟原告於98年10月間，
    竟私下收受被告公司採購Desktop 、Laptop及Printer 週邊
    耗材之廠商即訴外人葛氏公司所餽贈之Lenovo X200 型筆記
    型電腦，又原告於收受前開筆記型電腦後，並未依規定以書
    面向其主管報告，顯已違反行為守則第6 條Rule 4之規定，
    被告自得依員工手冊第8.1.3 之規定終止系爭勞動契約。再
    者，原告於99年8 月4 日以電子郵件將被告向葛氏公司及新
    廠商採購Desktop 、Laptop及Printer 週邊耗材之各項價格
    一一詳列於附加檔案上，然前開價格屬被告公司之商業機密
    ，原告依規定不得於網路上任意揭露前開訊息，是被告顯已
    違反員工守則第7 條Rule 5及網路及電子郵件使用規範第3
    條之規定，被告亦得依員工手冊第8 章8.1.3 之規定終止系
    爭契約。從而，原告違反被告公司規定在先，被告於99年8
    月5 日通知原告終止系爭勞動契約，自屬有據。系爭勞動契
    約既已終止，則原告訴請確認兩造間僱傭關係存在及請求給
    付契約終止後之薪資，洵屬無理由等語，資為抗辯。並聲明
    ：
    (一)原告之訴及假執行之聲請均駁回；(二)如受不利判決，願供
    擔保請准宣告免假執行。
三、經本院協同兩造整理本件不爭執及爭執事項如下（見本院卷
    第73頁反面）：
  (一)不爭執事項：
  1.原告於82年6 月間起受雇中華商業銀行，該銀行於97年3 月
    29日與被告合併，原告由被告繼續留用，原告並於99年8 月
    間在被告公司從事資訊採購經辦工作，月薪81,900元，並於
    每年12月25日另給付兩個月薪資163,800 元。
  2.被告於99年8 月5 日以「解僱通知書」稱：「本行經調查，
    台端於擔任本行IT採購經理期間，受贈廠商之電腦商品時，
    未依規定向主管報告，逕自收取該項不當贈品，嚴重違反採
    購人員倫理準則暨銀行行為守則。又台端復於本年8 月4 日
    ，擅自以電子郵件傳送多位員工，散發公司相關採購費用數
    據，此不當行為已嚴重違反公司資訊保護政策。本行決議自
    民國99年8 月5 日起終止台端之僱用契約」（見原證1 ），
    而通知原告於同日終止兩造間系爭勞動契約。
  3.被證1 至4 內容為真實。
  4.若原告主張有理由，被告應給付原告之薪資及利息如起訴狀
    訴之聲明第2 、3 項所示。
  (二)爭執事項：
    被告以前揭事由主張原告違反工作規則，情節重大，而終止
    系爭勞動契約，是否有理由？
四、本院得心證之理由：
  (一)原告因在被告公司擔任資訊採購經辦之職，經被告公司筆記
    型電腦及相關周邊耗材採購廠商葛氏公司提議贈送Lenovo X
    200 型筆記型電腦1 台，原告乃指示葛氏公司於98年10月5
    日將該台筆記型電腦寄送至臺北市○○○路○ 段132 號由原
    告友人劉碧霞收受，劉碧霞再於98年12月20日以葛氏公司名
    義將該台筆記型電腦捐贈給臺大醫院心臟病兒童基金會；嗣
    因葛氏公司供應之相關耗材設備價格過高，被告透過東宜資
    訊股份有限公司（下稱東宜公司）於99年6 月13日終止與葛
    氏公司之採購關係；繼而被告公司循不詳管道得知前揭筆記
    型電腦一事，乃於99年8 月3 日口頭轉知原告予以解僱，原
    告不平，即於翌日即99年8 月4 日以價格比較表為附件，寄
    發電子郵件予匯豐銀行亞太地區同事Easter、Owen、Bobby
    、Kelvin、David 、Christopher 及臺灣分公司負責人Tony
    、秘書Emily 、資訊部門網路負責人Thomas，被告公司則於
    99 年8月5 日正式以「解僱通知書」通知原告終止系爭勞動
    契約等事實經過，有原告出具之聲明書2 份（被證6 、7 ）
    、葛氏公司銷貨憑單（被證9 ）、實物捐贈收據（原證5 ）
    、東宜公司函（被證10）、原告寄發之電子郵件暨附件（原
    證2 、被證4 ）附卷足憑，堪以認定。
  (二)被告依勞動基準法第12條第1 項第4 款規定，不經預告而終
    止兩造間之勞動契約，是否有據？
  (1)按勞動基準法第12條第1 項第4 款規定，勞工有違反勞動契
    約或工作規則，情節重大者，雇主得不經預告終止契約。所
    謂「情節重大」，屬不確定之法律概念，不得僅就雇主所訂
    工作規則之名目條列是否列為重大事項作為決定之標準，須
    勞工違反工作規則之具體事項，客觀上已難期待雇主採用解
    雇以外之懲處手段而繼續其僱傭關係，且雇主所為之解雇與
    勞工之違規行為在程度上須屬相當，方屬上開勞動基準法規
    定之「情節重大」（最高法院97年度臺上字第825 號判決、
    95年度臺上字第2465號判決意指參照）。
  (2)查被告銀行所訂「行為守則」6. Rule 4 針對「個人利益」
    部分明訂：「採購人員倫理規則係依據政府採購法第112 條
    所制定……依採購人員倫理準則第2 條、第7 條及第8 條之
    要求，政府機關辦理採購事項之人員不得利用職務關係對廠
    商要求、期約或收受賄賂、回扣、餽贈、優惠交易或其他不
    正利益；亦不得接受與職務有關廠商之食、宿、交通、娛樂
    、旅遊、冶遊或其他類似情形之免費或優惠招待。除非採購
    人員不接受與職務或利益有關廠商之餽贈或招待，反不符合
    社會禮儀或習俗者，或不接受招待反有礙業務執行者，得予
    接受。但以非主動求取，且係偶發之情形為限。本行行員若
    於適法上有疑問時應即與法令遵循處主管討論，以避免觸法
    」（見被證1 ，本院卷第39頁），被告公司「採購人員倫理
    準則」（Ethical Standards ）更明訂其目的：「為了確保
    所有的廠商是被公正及公平地對待，杜絕採購人員違反倫理
    準則的抱怨，及避免因圖利而造成公司過高的成本，並且貫
    徹集團反賄賂的政策」（見被證5 ，本院卷第85、86頁）。
    原告既在被告銀行擔任採購經辦一職，且依原告自述：「雖
    然我上面還有臺灣地區採購主管，香港方面都是以我為對口
    。我的採購主管，我只要以副本送交他就可以，此部分有原
    證10可參。另外還有原證11，這是我們臺灣地區的營運長，
    發電子郵件給香港同時，也會給我一份副本，所以我跟香港
    都是直接對口，不需要經過主管，但通常都會一份副本給主
    管，讓主管瞭解專案內容」（見本院100 年10月19日言詞辯
    論筆錄第2 頁），可見原告執掌被告銀行在臺灣地區之採購
    業務，權力甚大，自屬廠商爭相討好之對象，由於經手業務
    敏感，原告本應有相當自覺，提高己身注意義務，嚴加迴避
    任何瓜田李下之餽贈。
  (3)然查，原告經葛氏公司提議贈與筆記型電腦之時，原告卻未
    依前揭被告公司關於採購人員倫理規則之要求加以推辭拒絕
    ，亦未依被告公司「行為守則」6. Rule 4 於第一時間之內
    ，或於正式收受該贈與之前，以書面報告主管（見被證1 ，
    本院卷第38頁反面）。縱原告未直接收取該台筆記型電腦，
    而係透過友人劉碧霞、以葛氏公司名義捐贈予臺大醫院心臟
    病兒童基金會，業如前述，惟據證人劉碧霞到庭具結證稱：
    「約在98年間我與原告聊天，我有提到一位朋友在中華民國
    心臟病兒童基金會這個單位作義工，他們單位需要電腦相關
    設備，原告聽到後向我表示葛氏公司他們有多出來不用錢的
    筆記型電腦可以提供，我說好」、「不是我自己拿到基金會
    去捐贈，而是透過一位趙姓先生去捐贈。我不知道趙先生捐
    贈的情形，我也不知道捐贈人是寫誰」、「（問：既是兒童
    心臟病基金會需要這個電腦，為何會事隔兩個月才將之捐贈
    ？）我不知道我朋友趙先生何時需要這台電腦，等他有空再
    來跟我拿，故電腦暫時先放在我這邊」等情（見本院卷100
    年8 月23日言詞辯論筆錄），難以解釋原告為何不要求葛氏
    公司直接寄送至基金會、為何輾轉透過劉碧霞及趙先生捐贈
    、為何事隔2 個月才捐贈等情節，非無可疑。衡諸被告公司
    針對採購人員特別制訂倫理準則之立法目的，無非為求採購
    之公平、公正，杜絕賄賂、關說歪風，避免影響被告公司之
    權益，詎原告未思避嫌，未嚴加拒絕葛氏公司餽贈筆記型電
    腦之提議。何況，事後葛氏公司於99年6 月間經被告公司列
    為不合格廠商，雙方終止採購關係，有前揭東宜公司函可證
    ，則被告回顧葛氏公司於合作期間之種種作為，包括前述葛
    氏公司依原告指示致送筆記型電腦一事，自屬充滿疑慮。
  (4)基此，揆諸「員工手冊」8.1.3 因故解雇規定「得不經預告
    終止勞動契約」之事由包括：「以下所列情事，違反勞動契
    約或工作規則情節重大者：……（13）違反本行〝行為守則
    〞、〝保密協定〞或〝作業規範〞者」、「員工若有任一符
    合前項各款規定之情事者，應依法予以解雇」（見被證2 ，
    本院卷第66頁），承前所述，被告公司之「行為守則」及「
    採購人員倫理準則」既一再重申嚴禁採購人員接受廠商任何
    形式之餽贈，如有相關情事，應立即書面報告主管，而原告
    對葛氏公司贈與筆記型電腦之提議未予拒絕，即使事後輾轉
    捐贈予基金會，但事後葛氏公司經被告列為不合格廠商，終
    止採購，被告公司因認原告就筆記型電腦之處理方式容有不
    當，顧慮葛氏公司與原告之關係不單純，客觀上已難期待雇
    主採用解雇以外之懲處手段而繼續兩造之僱傭關係，揆諸前
    揭最高法院判決要旨，原告以違反「行為守則」之情節重大
    ，依前揭「員工手冊」之規定，解雇原告，尚難謂為不合法
    。
  (5)至於被告另以原告於99年8 月4 日寄發電子郵件附檔價格比
    較表，違反「保密協定」，主張依照同前「員工手冊」8.1.
    3 之規定解雇原告云云。然被告所提「網路及電子郵件使用
    規範」（見被證3 ）及「採購電腦系統使用手冊」（見被證
    8 ）僅泛指網路電子郵件使用之安全，被告迄未提出所謂「
    保密協定」之具體內容，亦未說明附檔價格比較表涉及「保
    密協定」何項目。且依照證人張紹尉即被告公司現任採購經
    理之證述，產品採購價格未經主管核定前，應予保密，一旦
    確定要向何廠商、以何價格購買產品，就會在網站上公開，
    同仁可向採購部提出申請，由被告公司向該廠商購買，故此
    核定確定後之價格不再是機密（見本院卷第100 頁反面至第
    101 頁），即使原告負責之臺灣地區產品採購價格與匯豐銀
    行香港地區、上海地區之產品採購價格，分別適用不同採購
    系統，故價格互不流通，但證人張紹尉亦不清楚在不同地區
    人員間、針對不同地區產品之採購價格，是否有應予保密之
    規定（見本院卷第101 頁反面），就此，被告確未提出相關
    保密規定足以佐證。被告雖辯以：原告寄件對象Kelvin、Ch
    ristopher 無登入採購系統之權限、附檔價格比較表中「Ko
    brother(A)Variation Price 」係原告蒐集整理之資料、「
    New Supplier(B)Fixed Price」係非經雙方商定之供應價格
    、均屬被告內部簽核程序所附之參考資料云云（見本院卷第
    142 至144 頁），但未提出相關證據以實其說，尚難遽予採
    信該等價格確屬所謂「保密協定」之範疇。綜上，實難逕認
    原告寄發電子郵件附檔價格比較表予被告匯豐銀行香港地區
    、上海地區同事，有何違反被告「保密協定」之情節重大。
    何況，依原告99年8 月4 日電子郵件所述情節及其急於辯解
    、與同事一一道別之用語可知，原告理應於寄發電子郵件之
    前即已經被告公司口頭告知解雇之事，而非原告寄發電子郵
    件之後，被告公司始決定解雇原告。從而，被告辯以原告寄
    發電子郵件為由終止系爭勞動契約，此部分洵屬無據，併此
    敘明。
五、綜上所述，關於葛氏公司致贈筆記型電腦一事，被告主張原
    告違反「工作守則」及「採購人員倫理規則」之情節重大，
    於99年8 月5 日依勞動基準法第12條第1 項第4 款規定，發
    函通知原告於同日終止兩造間僱傭契約關係，應屬合法，自
    生終止契約之效力。從而，原告請求確認兩造間之僱傭關係
    存在，並請求被告給付99年8 月5 日以後尚欠薪資71,332元
    ，及自99年9 月1 日起至100 年1 月30日止應給付原告薪資
    409,500 元，又於99年12月25日應加給2 個月薪資163,800
    元，共計644,632 元薪資，且被告應自100 年2 月1 日起至
    原告復職日即被告受領原告勞務給付日之前1 日止，按月於
    每月25日給付原告當月份薪資81,900元，及於每年12月25日
    另給付163,800 元，並各自上開應給付日之翌日即每月26日
    起至清償日止，按週年利率5 ％計算之利息，均無理由，不
    應准許，應予駁回。
六、本件事證已臻明確，兩造其餘攻擊防禦方法及舉證，核與判
    決結果無影響，爰不再一一論列，併予敘明。
七、據上論結，本件原告之訴為無理由，依民事訴訟法第78條，
    判決如主文。
中    華    民    國   100    年    11    月    2     日
                    勞工法庭  法  官  林晏如
以上正本係照原本作成
如對本判決上訴，須於判決送達後20日內向本院提出上訴狀。如
委任律師提起上訴者，應一併繳納上訴審裁判費。
中    華    民    國   100    年    11    月    2     日
                              書記官  林秀娥